【裁判字號】    98,上訴,639
【裁判日期】    980609
【裁判案由】    強盜
【裁判全文】
臺灣高等法院高雄分院刑事判決         98年度上訴字第639號
上  訴  人  臺灣高雄地方法院檢察署檢察官
被      告  甲○○
                    （另案在臺灣高雄第二監獄執行中）
指定辯護人  本院公設辯護人  李佩娟
上列上訴人因被告強盜案件，不服臺灣高雄地方法院98年度訴字
第132 號中華民國98年4 月1 日第一審判決（起訴及併辦案號：
臺灣高雄地方法院檢察署98年度偵字第1192、1229、5242號），
提起上訴，本院判決如下：
     主  文
原判決撤銷。
甲○○犯如附表所示之各罪，各處如附表主文欄所示之刑，應執
行有期徒刑玖年肆月，於刑之執行前，令入勞動場所強制工作參
年。
扣案之水果刀壹把沒收。
     事  實
一、甲○○前於民國（下同）91年間，即犯有竊盜、搶奪、詐欺
    及偽造文書等罪被判刑，於93年12月8 日因縮刑假釋執行完
    畢，然出監甫1 個月餘，即於94年1 月至5 月間，密集犯19
    件搶奪（原審法院94年度訴字第2162號判決）及1 件竊盜（
    原審法院94年度簡字第2900號）等案，判刑後經執行至97年
    9 月10日出獄，惟於出獄後未滿3 個月內，即因缺錢購買毒
    品，竟意圖為自己不法所有，騎乘車牌號碼332-EBF 重型機
    車再為下列犯行，而有犯罪之習慣：
  (一)97年11月19日13時許，在高雄市○鎮區○○路及崗山南街口
    ，見乙○○、庚○○共同經營之水果攤上放置1 盒現金，基
    於竊盜之犯意，乃假裝向庚○○購買柳丁，並要庚○○幫其
    挑選，再趁庚○○低頭挑選柳丁不注意之際，徒手伸前竊取
    上開盛裝現金之盒子（內有現金約新臺幣《下同》6,000 元
    ）得手，斯時庚○○因聽聞零錢聲響始發覺有異，惟甲○○
    迅速驅車逃離現場。
  (二)同年11月27日6 時許，在高雄市前鎮區○○○街22號前，見
    己○○經營之水果攤上放置1 盒現金，基於竊盜之犯意，假
    裝購買西瓜，待己○○將西瓜秤重後，又佯稱要購買梨子，
    要己○○挑選秤重，再趁己○○秤重不注意之際，徒手伸前
    竊取上開盛裝現金之盒子（內有現金約7,500 元）得手，嗣
    因路人大喊「錢被搶走」，己○○始發覺，惟甲○○業已騎
    上機車逃離。
  (三)同年12月5 日11時許，在高雄市前鎮區○○○街之瑞興市場
    （起訴書誤載為瑞豐市場），見丙○○經營之雞肉攤上放置
    1 盒現金，基於竊盜之犯意，假裝要購買雞肉，趁丙○○不
    注意之際，徒手伸前竊取上開盛裝現金之盒子（內有現金3,
    000 至4,000 元）得手，隨即騎上機車逃離現場。
  (四)同年12月6 日12時許，在高雄縣鳳山市○○路263 號前戊○○賣菜之攤位，發現攤位上有裝零錢之盒子，基於竊盜之犯
    意，假裝要購買兩粒高麗菜，趁戊○○將菜包裝不注意之際
    ，徒手伸前竊取上開盛裝現金之盒子（內有現金約1 萬5000
    元）得手，隨即騎上機車逃離現場。
  (五)同年12月7 日15時許，在瑞興市場，見丁○○賣水果之自小
    貨車上放置1 盒現金，丁○○正與他人聊天，即基於竊盜之
    犯意，趁丁○○不注意之際，徒手竊取該現金盒（內有現金
    約1,600 元）得手，隨即騎上機車逃離現場。嗣於同年月9
    日10時35分許，在前鎮區○○○街49號前遭被害攤販乙○○
    認出而報警，嗣經警詢問是否犯下前揭(一)、(二)、(四)竊盜案時
    ，甲○○除坦承外，且對前揭(三)、(五)未發覺之罪，主動坦承
    為其所為，自首而接受裁判。
  (六)同年12月31日9 時40分許，騎乘車牌號碼332-EBF 號重型機
    車，行經高雄縣鳳山市○○路437 號之全家便利超商前，見
    店內僅有1 名女店員，認有機可乘，基於恐嚇取財之犯意，
    進入店內並拿取1 個微波食品，向該女店員辛○○佯裝欲購
    買商品，進入櫃台內，向店員辛○○嚇稱：「收銀機打開！
    把錢拿出來！」等語，以此方式恐嚇辛○○將收銀機內之現
    金交出，致辛○○心生恐懼，然因辛○○急中生智，訛稱：
    收銀機內沒有現金，也沒有鑰匙可以開啟，且店內監視器與
    警方連線，警力即將到來等語，迫使甲○○知難而退，放棄
    拿錢之念頭，立刻騎乘放在店外之機車逃離現場，因而未遂
    。
  (七)甲○○因未能取得錢財，又於同日9 時50分許，騎乘機車前
    往鳳山市○○路132 之1 號之界揚便利超商，將其所有置放
    在前揭機車置物箱內，客觀上足以對人之生命、身體產生危
    害，可供兇器使用之水果刀1 把拿出，持以步入超商，基於
    強盜之犯意，以左手持上開水果刀抵住女性店員壬○○腹部
    ，以此脅迫之方式使之不能抗拒，因而聽從其指示將收銀機
    抽屜打開，任由甲○○取走百元紙鈔現金200 元，放進商店
    所供應之塑膠袋裡，並把櫃台下方放置零錢之硬幣盒5 個取
    走，將零錢倒入塑膠袋內，得手後揚長而去，其中3 個硬幣
    盒於逃逸過程中掉落路面，搶得之現金總計1 萬5118元，全
    部花用一空。嗣為警據報，循線於98年1 月2 日21時25分許
    ，在高雄市○鎮區○○街10巷49號大樓地下室查獲甲○○，
    且在前揭機車置物箱內起出硬幣盒2 個（業已發還界揚便利
    超商）並扣得上開水果刀1 把。
二、案經高雄縣政府警察局鳳山分局、高雄市政府警察局前鎮分
    局報告臺灣高雄地方法院檢察署檢察官偵查起訴及移送併辦
    。
     理  由
一、本判決所引用之證據資料，其中傳聞證據部分，縱無刑事訴
    訟法第159 條之1 至第159 條之4 或其他規定之傳聞證據例
    外情形，因檢察官、被告甲○○及其辯護人或同意可作為證
    據使用，或未聲明異議，依刑事訴訟法第159 條之5 第1 項
    、第2 項之規定，本院審酌該證據作成之情況，認為適當，
    應得為證據，合先敘明。
二、前揭犯罪事實，均據被告於原審及本院審理時坦承不諱，核
    與證人辛○○、壬○○、乙○○、庚○○、己○○、丙○○
    、戊○○及丁○○於警詢之證述（98年度偵字第1229號卷《
    下稱偵(二)卷》第12至20頁、98年度偵字第1192號卷《下稱偵
    (一)卷》第16頁至24頁）相符，復有高雄縣政府警察局98年2
    月21日搜索扣押筆錄暨扣押物品目錄表1 份（見偵(二)卷第21
    至24頁）、97年12月31日超商監視錄影翻拍照片及扣案物品
    照片37張（見偵(二)卷第29至36頁）、贓物認領保管單1 紙（
    見偵(二)卷第38頁）、車籍資料查詢詳細畫面1 紙（見偵(二)卷
    第39頁）、高雄市政府警察局前鎮分局97年12月9 日扣押筆
    錄1 份（見偵(一)卷第26至31頁）及案發現場、被告作案時騎
    乘之機車等照片12張（見偵(一)卷第33至40頁）在卷及水果刀
    1 把扣案可資佐證，足認被告之自白與事實相符，應堪置信
    。本件事證明確，被告犯行，均堪認定。
三、按刑法第325 條第1 項所稱之「搶奪」，係指乘人不備或不
    及抗拒而公然攫取他人支配範圍以內之物，移轉於自己實力
    支配下之行為而言；例如於公共場所，公然奪取他人頸上項
    鍊，或趁婦女不備之際，自身後攫取其皮包等皆屬之；惟搶
    奪行為雖係施用不法腕力，自財物所持人支配範圍內移轉於
    自己之所持，然並不以直接對被害人之身體施加不法腕力，
    或與被害人互相拉扯為必要；茍其出手攫奪財物之情形已達
    共見共聞或不畏見聞之狀況，而不掩形聲，急遽攫取者，仍
    不失為搶奪（最高法院19年上字第533 號判例、91年臺上字
    第6753號判決意旨可參）。因此，評價被告犯行係屬搶奪或
    竊盜，客觀上應考量有無施以不法腕力之公然掠取行為，其
    手段是否可能對於被害人之生命、身體產生危害；主觀上應
    考量被害人是否出於不畏見聞之狀況，而不掩形聲取財。查
    ：就事實欄一、(一)犯行部分，證人乙○○、庚○○證稱：被
    告假裝買柳丁，要庚○○幫忙挑選，才剛選兩粒時，就聽到
    零錢聲作響，當要注意時，被告就乘機拿走放在攤架上現金
    盒，這時路人看見被告騎乘機車逃逸等語（偵(一)卷第16頁、
    第17頁）；就事實欄一、(二)犯行部分，證人己○○證稱：被
    告假裝買西瓜，秤好之後，又說要買梨子，當伊要秤梨子時
    ，被告就乘機拿走伊放在攤架上要做生意之零錢，當時有路
    人喊錢被搶走，這時伊看見被告騎乘機車逃逸等語（見偵(一)
    卷第18頁）；就事實欄一、(三)犯行部分，證人丙○○證稱：
    被告佯裝買雞肉，趁伊不備取走置於伊面前之金錢等語（見
    偵(一)卷第24頁）；就事實欄一、(四)犯行部分，證人戊○○證
    稱：被告假裝買兩粒高麗菜，被告就乘機拿走我放在攤架上
    生意所得之金錢，被告騎乘機車逃逸等語（見偵(一)卷第19頁
    ）；就事實欄一、(五)犯行部分，證人丁○○證稱：被告趁伊
    與他人談話時，拿走伊攤位上的現金等語（見偵(一)卷第21頁
    ）。又被告於警詢供稱：伊先至市場觀察攤販將前現金盒放
    在何處，並鎖定比較好下手的目標等語（見偵(一)卷第12頁）
    ，被告於原審審理時供稱：伊到市場拿現金盒的手法都類似
    ，伊假裝購買物品，再趁攤販在包東西或不注意之時，趁機
    拿走放在攤位之現金盒，在拿的當時，都沒有被發現，當時
    一拿之後伊就趕快騎車離開。如果伊趁老闆不注意，伸手欲
    拿取現金盒，但即時被發現，伊就會放棄，繼續找別攤下手
    等語（見原審卷第85至86頁）。綜上，顯見被告前開5 次拿
    取現金盒之行為，除事實欄一、(五)犯行部分，係趁攤販與他
    人聊天，不注意之時，拿取現金盒，其餘均係先假裝購物，
    再趁攤販挑選、包裝商品、秤重等不注意或不知之時，拿取
    現金盒，是被告前開5 次拿取現金盒之行為均係以和平手段
    為之，並未有不法腕力之掠取行為，縱然攤販位處之位置係
    人來人往之市集，惟就被告主觀而言，係以假裝購物作為支
    開被害人注意力之手段，再趁攤販不注意或不知時，徒手拿
    取現金盒，其主觀上係基於利用秘密、和平之手段取得財物
    ，而非出於不畏見聞之狀況而不掩形聲取財，顯見其係基於
    竊取之犯意為之，是被告前揭所為均應為竊盜而非搶奪甚明
    。故核被告上開所為，分別係犯第320 條第1 項竊盜罪（附
    表編號1 至編號5 部分），同法第346 條第3 項、第1 項恐
    嚇取財未遂罪（附表編號6 部分）及同法第330 條第1 項攜
    帶兇器強盜罪（附表編號7 部分）。公訴人雖認被告事實欄
    一、(一)至(五)係涉犯刑法第325 條第1 項搶奪罪嫌，惟如前所
    述，被告此部分犯行均應成立竊盜罪，而非搶奪罪，是公訴
    意旨尚有誤會，惟因二者基本社會事實同一，爰依法變更起
    訴法條。被告所犯上開數罪，犯意各別，應分論併罰之。又
    被告已著手事實欄一、(六)所示恐嚇取財犯罪行為之實行，而
    未至取得財物之結果，為未遂犯，應依刑法第25條第2 項規
    定，按既遂犯之刑減輕之。被告於接受警詢時，主動供出事
    實欄一、(三)、(五)所示之犯罪，嗣由警方帶往犯罪現場指認及
    通知被害人到案陳述明確而查獲，有警詢筆錄（見偵(一)卷第
    11、20、23頁）在卷可參，是被告對於未發覺之罪自首而受
    裁判，符合刑法第62條自首要件，均依刑法第62條前段之規
    定減輕其刑。
四、原審以被告罪證明確，予以論罪科刑，固非無見；惟按刑法
    上規定之犯罪習慣，係指犯罪已成為日常之慣性行為，而認
    定有無犯罪習慣，固為事實審法院之職權，但行為人之犯罪
    成為習慣，在客觀上有較長之一段時間內反覆為多次犯罪行
    為之情狀，是以犯罪次數多寡及犯罪時間之長短，應為認定
    有無犯罪習慣之重要因素（最高法院79年度台上字第4255號
    判決參照）。經查，被告甲○○係67年12月3 日出生，其自
    80年間尚係少年時起，即有多次竊盜、違反麻醉藥品管理條
    例之非行紀錄，迨成年後，仍有持有刀械、施用毒品、竊盜
    、搶奪、詐欺及偽造文書等犯行不斷，其於91年間，所犯之
    竊盜、搶奪、詐欺及偽造文書等罪，被判刑確定後，於93年
    12月8 日因縮刑假釋執行完畢，然出監甫1 個月餘，即於94
    年1 月至5 月間，密集犯19件搶奪及1 件竊盜等案，判刑後
    經執行至97年9 月10日出獄，此情為被告所是認，亦有臺灣
    高等法院被告前案紀錄表附卷可稽，而被告於出獄後，未滿
    3 個月，於1 個多月內又賡續犯本案7 罪，其中5 罪為竊盜
    罪，被告雖陳稱其係因染患施用毒品成癮，因缺錢購買毒品
    ，始會觸犯刑章，然查被告甫值壯盛之年，縱染有施用毒品
    惡習，其竟不思以勞力正當賺錢，遇缺錢購買毒品，即以竊
    盜等犯罪之方式取得財物支應，其有犯罪之習慣，至為明灼
    。原審未為被告於刑之執行前令入勞動場所強制工作之宣告
    ，自未有恰。檢察官上訴執此指摘原判決不當，非無理由，
    應由本院將原判決撤銷，審酌被告正值壯年，前已有多次前
    科，有臺灣高等法院被告前案紀錄表在卷可參，竟不知警惕
    ，仍因染有毒癮，即隨意以竊取、恐嚇、強盜等方式取得他
    人錢財，所為不僅影響社會治安，就恐嚇取財及強盜犯行部
    分，並使被害人受有恐懼，影響其身心，其所為均有不該，
    惟念及被告始終坦承犯行，犯後態度尚佳，所取得財物金額
    非鉅等一切情狀，分別量處如主文所示之刑，並定其應執行
    之刑為有期徒刑9 年4 月。又為矯正其犯罪習慣，爰併依刑
    法第90條第1 、2 項規定，宣告被告於刑之執行前，令入勞
    動場所強制工作3 年，扣案之水果刀1 把，為被告所有，供
    其犯本件事實欄一、(七)所示強盜犯行所用之物，業據其供承
    在卷（見原審卷第84頁），應依刑法第38條第1 項第2 款規
    定宣告沒收。另扣案之白色鴨舌帽1 頂及綠色雨衣1 件，雖
    為被告所有，犯本件事實欄一、(六)、(七)犯行時所穿戴之物，
    此業據被告、證人辛○○、壬○○陳述明確（見原審卷第84
    頁，偵(一)卷第13、17頁），惟上開物品係被告犯罪時所穿戴
    之物，尚非直接供犯罪所用之物，爰不予沒收，附此敘明。
據上論結，應依刑事訴訟法第369 條第1 項前段、第364 條、第
299 條第1 項前段、第300 條，刑法第320 條第1 項、第346 條
第1 項、第3 項、第330 條第1 項、第25條第2 項、第62條前段
、第51條第5 款、第90條第1 項、第2 項、第38條第1 項第2 款
，刑法施行法第1 條之1 ，判決如主文。
本案經檢察官李門騫到庭執行職務。
中    華    民    國    98    年    6     月    9     日
                  刑事第四庭    審判長法  官  蕭權閔
                                      法  官  吳進寶
                                      法  官  陳吉雄
以上正本證明與原本無異。
強盜部分，如不服本判決應於收受本判決後10日內向本院提出上
訴書狀，其未敘述上訴理由者，並得於提起上訴後10日內向本院
補提理由書狀（均須按他造當事人之人數附繕本）「切勿逕送上
級法院」。
其餘不得上訴。
中    華    民    國    98    年    6     月    10    日
                                      書記官  郭蘭蕙
附錄本判決論罪科刑法條：
刑法第320 條第1 項
意圖為自己或第三人不法之所有，而竊取他人之動產者，為竊盜
罪，處5 年以下有期徒刑、拘役或5 百元以下罰金。
刑法第330 條第1 項
犯強盜罪而有第321 條第1 項各款情形之一者，處7 年以上有期
徒刑。
刑法第346 條
意圖為自己或第三人不法之所有，以恐嚇使人將本人或第三人之
物交付者，處6 月以上5 年以下有期徒刑，得併科1 千元以下罰
金。
以前項方法得財產上不法之利益，或使第三人得之者，亦同。
前二項之未遂犯罰之。
附表：
┌──┬───────┬──────┬──────────┐
│編號│   犯罪事實   │  所犯法條  │  主            文  │
├──┼───────┼──────┼──────────┤
│ 1  │事實欄一、(一)之│刑法第320 條│甲○○犯竊盜罪，處有│
│    │事實          │第1 項竊盜罪│期徒刑伍月。        │
├──┼───────┼──────┼──────────┤
│ 2  │事實欄一、(二)之│刑法第320 條│甲○○犯竊盜罪，處有│
│    │事實          │第1 項竊盜罪│期徒刑伍月。        │
├──┼───────┼──────┼──────────┤
│ 3  │事實欄一、(三)之│刑法第320 條│甲○○犯竊盜罪，處有│
│    │事實          │第1 項竊盜罪│期徒刑肆月。        │
├──┼───────┼──────┼──────────┤
│ 4  │事實欄一、(四)之│刑法第320 條│甲○○犯竊盜罪，處有│
│    │事實          │第1 項竊盜罪│期徒刑伍月。        │
├──┼───────┼──────┼──────────┤
│ 5  │事實欄一、(五)之│刑法第320 條│甲○○犯竊盜罪，處有│
│    │事實          │第1 項竊盜罪│期徒刑肆月。        │
├──┼───────┼──────┼──────────┤
│ 6  │事實欄一、(六)之│刑法第346 條│甲○○犯恐嚇取財未遂│
│    │事實          │第3 項、第1 │罪，處有期徒刑伍月。│
│    │              │項恐嚇取財未│                    │
│    │              │遂罪        │                    │
├──┼───────┼──────┼──────────┤
│ 7  │事實欄一、(七)之│刑法第330 條│甲○○犯攜帶兇器強盜│
│    │事實          │第1 項攜帶兇│罪，處有期徒刑柒年陸│
│    │              │器強盜罪    │月，扣案之水果刀壹把│
│    │              │            │沒收。              │
└──┴───────┴──────┴──────────┘


司法院資訊處製作；財團法人民間司法改革基金會備份。
